ACORDAO-COMPLETO-2355593

ACÓRDÃO 4482/2019 ATA 22/2019 - SEGUNDA CÂMARA

VISTOS, relatados e discutidos estes autos de tomada de contas especial instaurada pelo Coordenação-Geral do Projeto Calha Norte, do Ministério da Defesa, em desfavor de Euricélia Melo Cardoso, ex-prefeita do município de Laranjal do Jari/AP, gestão 2009-2012, e de Manoel José Alves Pereira, gestão de 1º/1/2013 a 5/10/2013, em razão da inexecução parcial do objeto do Convênio 511/PCN/2010.
ACORDAM os ministros do Tribunal de Contas da União, reunidos em sessão da 2ª Câmara, ante as razões expostas pela relatora, e com fundamento nos arts. 1º, inciso I, 12, § 3º, 16, inciso III, alínea “c” e §§ 2º e 3º, 19, 23, inciso III, 26, 28, incisos I e II, e 57 da Lei 8.443/1992 c/c os arts. 202, § 8º, 214, inciso III, alínea “a”, e 215 a 217 do Regimento Interno, em: 
9.1. julgar irregulares as contas de Euricélia Melo Cardoso, Manoel José Alves Pereira e da empresa Mega Construções e Serviços Ltda.;
9.2. condenar, solidariamente, Euricélia Melo Cardoso e Manoel José Alves Pereira, na pessoa do cônjuge supérstite, Alinne Cris Nascimento da Silva Pereira (CPF XXX.219.332-XX) , até o limite do patrimônio transferido, ao recolhimento aos cofres do Tesouro Nacional dos débitos indicados a seguir, atualizados monetariamente e acrescidos de juros de mora das datas indicadas até o pagamento, descontando-se as quantias já abatidas:
	VALOR ORIGINAL
	DATA DA OCORRÊNCIA
	DÉBITO/CREDITO

	R$ 280.000,00
	21/3/2012
	Débito

	R$ 19.823,97
	8/10/2012
	Crédito

	R$ 41.673,29
	7/2/2013
	Crédito

	R$ 32.645,72
	10/5/2013
	Crédito

	R$ 798,00
	11/2/2014
	Crédito

9.3. condenar, solidariamente, Euricélia Melo Cardoso e a empresa Mega Construções e Serviços Ltda. ao recolhimento aos cofres do Tesouro Nacional do débito indicado a seguir, atualizado monetariamente e acrescido de juros de mora da data indicada até o pagamento:
	VALOR ORIGINAL
	DATA DA OCORRÊNCIA
	DÉBITO/CREDITO

	R$ 19.823,97
	8/10/2012
	Débito

9.4. condenar, solidariamente, Manoel José Alves Pereira, na pessoa do cônjuge supérstite, Alinne Cris Nascimento da Silva Pereira (CPF XXX.219.332-XX) e a empresa Mega Construções e Serviços Ltda., ao recolhimento aos cofres do Tesouro Nacional dos débitos indicados a seguir, atualizados monetariamente e acrescidos de juros de mora das datas indicadas até o pagamento:
	VALOR ORIGINAL
	DATA DA OCORRÊNCIA
	DÉBITO/CREDITO

	R$ 41.673,29
	7/2/2013
	Débito

	R$ 32.645,72
	10/5/2013
	Débito

9.5. aplicar à Euricélia Melo Cardoso e à empresa Mega Construções e Serviços Ltda. multas individuais de, respectivamente, R$ 23.000,00 (vinte e três mil reais) e R$ 15.000,00 (quinze mil reais) , a serem recolhidas aos cofres do Tesouro Nacional, com atualização monetária calculada da data deste acórdão até a do pagamento, se efetuado após o vencimento do prazo abaixo estipulado;
9.6. fixar prazo de 15 (quinze) dias, a contar das notificações, para comprovação, perante o Tribunal, do recolhimento das dívidas acima imputadas;
9.7. autorizar a cobrança judicial das dívidas, caso não atendidas as notificações;
9.8. autorizar o pagamento das dívidas em até 36 (trinta e seis) parcelas mensais consecutivas, caso venha a ser solicitado pelos responsáveis antes do envio do processo para cobrança judicial;
9.9. fixar o vencimento da primeira parcela em 15 (quinze) dias, a contar do recebimento das notificações, e o das demais a cada 30 (trinta) dias, com incidência dos respectivos encargos legais sobre o valor de cada parcela; 
9.10. alertar aos responsáveis que a inadimplência de qualquer parcela acarretará vencimento antecipado do saldo devedor;
9.11. enviar cópia deste acórdão aos responsáveis e ao procurador-chefe da Procuradoria da República no Estado do Amapá, para as providências cabíveis.

Tomada de Contas Especial instaurada pelo Departamento do Projeto Calha Norte, do Ministério da Defesa, em desfavor de ex-prefeitos de Laranjal/AP por conta de inexecução parcial de objeto de convênio.

Segunda Câmara

Prefeitura Municipal de Laranjal do Jari/AP.

3. Responsáveis: Euricélia Melo Cardoso (CPF XXX.697.012-XX), Manoel José Alves Pereira (CPF XXX.712.802-XX) e Mega Construções e Serviços Ltda. (CNPJ 09.589.975/0001-71).
3.1. Interessado: Coordenação-Geral do Programa Calha Norte (CNPJ 14.665.070/0001-73).

13.1. Ministros presentes: Aroldo Cedraz (na Presidência), Raimundo Carreiro e Ana Arraes (Relatora).
13.2. Ministro-Substituto convocado: Augusto Sherman Cavalcanti.
13.3. Ministros-Substitutos presentes: Marcos Bemquerer Costa e André Luís de Carvalho.

ANA ARRAES

Adoto como relatório a instrução da unidade técnica (peça 107) , que contou com a anuência de seus dirigentes (peças 108-109) , bem como do MPTCU (peça 110) :
“INTRODUÇÃO
Cuidam os autos de Tomada de Contas Especial instaurada pelo Departamento do Projeto Calha Norte, do Ministério da Defesa, em desfavor da Sra. Euricélia Melo Cardoso, prefeita do Município de Laranjal do Jari/AP, gestão 2009-2012, e do Sr. Manoel José Alves Pereira, gestão de 1/1/ a 5/10/2013, em razão da inexecução parcial do objeto do Convênio 511/PCN/2010, Siconv 734977, celebrado em 10/6/2010 com a União por intermédio do Ministério da Defesa - MD (peça 1, p. 87-99) .
O objeto do ajuste foi a implantação da Escola de Música no município, conforme Plano de Trabalho aprovado (peça 1, p. 22-24, 87) .
HISTÓRICO
Na instrução inicial à peça 5 foi atribuída a responsabilidade aos ex-prefeitos, Sra. Euricélia Melo Cardoso (período de 2009-2012) e Sr. Manoel José Alves Pereira (período de 01/01/2013 a 05/10/2013) , em decorrência da inexecução parcial do objeto do convênio, sendo-lhes imputado o débito pelo valor integral repassado pelo órgão concedente, no valor de R$ 280.000,00, abatidas as importâncias já restituídas pelo município. A proposta de citação foi anuída no âmbito da Unidade Técnica, mediante os pronunciamentos de peças 7 e 8.
A instrução de mérito à peça 41 considerou válidas as citações dos responsáveis. Ressaltou que a Sra. Euricélia Melo Cardoso, após inúmeras tentativas para ser encontrada, e conforme despacho justificando a medida (peça 35) , foi citada por meio do edital 14/2016, de 15/4/2016 (peça 36) , publicado no Diário Oficial da União n. 77, de 25/4/2016 (peça 39) . Quanto ao Sr. Manoel José Alves Pereira, cujo óbito ocorreu em 6/10/2015, conforme notícia veiculada pelo G1 Amapá (peça 16) , mais de um mês após efetivada a sua citação, ocorrida em 27/8/2015, de acordo com o AR na peça 19. Em consequência da revelia, propôs-se a irregularidade das contas, e a condenação dos responsáveis em débito com aplicação da multa do art. 57 da lei 8.443/1992.
O MP/TCU divergiu da proposta ofertada, com os seguintes fundamentos: que a empresa contratada recebeu recursos, mas não concluiu a obra, sendo necessária sua citação solidariamente com os ex-prefeitos; que não foi individualizada a responsabilidade dos ex-prefeitos, sendo-lhes atribuído, indistintamente, a totalidade do débito; e, que embora válida a citação do Sr. Manoel Pereira, em homenagem aos princípios do contraditório e da ampla defesa, deveria ser ordenada a citação do espólio, do inventariante ou dos herdeiros em face de seu falecimento. Propôs, ainda, a realização de diligência para obtenção de extratos bancários legíveis da conta do convênio (peça 44) .
A Ministra-Relatora Ana Arraes determinou o retorno dos autos para reexame da matéria à luz do parecer do MP/TCU (peça 45) .
A diligência ao Banco do Brasil, agência 1704-3 para obtenção dos extratos bancários foi atendida por meio dos documentos na peça 50.
Ato contínuo, foi realizada pesquisa no âmbito desta Unidade Técnica que verificou não constar informação no sítio da Justiça Estadual do Amapá acerca da existência de inventário em nome do Sr. Manoel José Alves Pereira. Em consequência, indicou como destinatário da diligência ordenada o Fórum da Comarca de Laranjal do Jari/AP e os cartórios de Nota do município, objetivando obter informações sobre a abertura de inventário ou de homologação de partilha aos herdeiros do ex-prefeito (instrução complementar, peça 52) .
As diligências foram efetuadas por meio dos Ofícios 0296, 0297 e 0298/2017-TCU/SECEX-PA (peças 55-57) . Em resposta, o Juízo da Comarca de Laranjal do Jari/AP certificou que não consta em seu cartório nenhum processo de inventário em nome de Manoel José Alves Pereira (peça 61) . O Tabelião do Registro Civil de Pessoas Naturais de Laranjal do Jari também informou que não houve abertura de inventário em nome do ex-prefeito e que tampouco lavrou seu óbito, sendo provável que seu registro tenha ocorrido na cidade de Mazagão, local do acidente, ou na Capital, Macapá (peça 62) . O Cartório Camargo não respondeu à diligência, mesmo em face das tentativas sucessivas de comunicação, inclusive por meio de telefone e de e-mail, conforme despacho de peça 67.
Diante do teor do parecer do MP/TCU à peça 44, foi proposta nova citação da Sra. Euricélia Melo Cardoso, prefeita do Município de Laranjal do Jari/AP na gestão 2009-2012, do espólio do Sr. Manoel Jose Alves Pereira, prefeito na gestão 2013-2016, na pessoa do cônjuge supérstite, Sra. Alinne Cris Nascimento da Silva Pereira, e da empresa contratada Mega Construções e Serviços Ltda. – ME nos seguintes termos (peça 73) :
Irregularidade 1: não execução do objeto do Convênio 511/PCN/2010, Siconv 734977, celebrado com a União por intermédio do Ministério da Defesa, que era a implantação da Escola de Música no Município de Laranjal do Jari/AP, motivada por liquidação irregular da despesa, mediante o pagamento integral por obra que não restou concluída, cuja parcela não executada não tem serventia e não alcançou a sua finalidade social.
Responsáveis solidários: Euricélia Melo Cardoso (CPF: XXX.697.012-XX) , prefeita do Município de Laranjal do Jari/AP na gestão 2009-2012, e o Sr. Manoel Jose Alves Pereira (CPF XXX.712.802-XX) , prefeito na gestão 2013-2016, na pessoa do cônjuge supérstite, Sra. Alinne Cris Nascimento da Silva Pereira (CPF XXX.219.332-XX) .
Valor do débito:
	Data
	Valor (R$) 

	21/3/2012
	280.000,00

	8/10/2012
	 (-) 19.823,97

	7/2/2013
	 (-) 41.673,29

	10/5/2013
	 (-) 32.645,72

	11/2/2014
	 (-) 798,00

Conduta da Sra. Euricélia Melo Cardoso: autorizar pagamentos em valores incompatíveis com os serviços executados, tendo em vista que a obra não foi concluída e a parcela não executada não tem serventia e não alcançou a sua finalidade social, concorrendo diretamente para a não execução do objeto do convênio e para a configuração do prejuízo ao erário.
Conduta do Sr. Manoel José Alves Pereira: autorizar pagamentos em valores incompatíveis com os serviços executados, tendo em vista que a obra não foi concluída e a parcela não executada não tem serventia e não alcançou a sua finalidade social, concorrendo diretamente para a não execução do objeto do Convênio e para a configuração do prejuízo ao erário.
Dispositivos infringidos: os arts. 62 e 63 da Lei 4.320/1964, c/c a alínea ‘c’ do inciso II, do art. 65 da Lei 8.666/1993, o art. 22 da IN STN 01/1997 e o Convênio 511/PCN/2010.
Irregularidade 2: pagamentos à empresa Mega Construções e Serviços Ltda. - ME, com recursos do Convênio 511/PCN/2010, celebrado com a União por intermédio do Ministério da Defesa, superiores ao devido pela execução física da obra de construção da escola de música, cuja parcela executada correspondia a apenas 64,42% do valor do Contrato n. 130/2012, empreendimento que não restou concluído, e não tem serventia, não alcançando a sua finalidade social, conforme atestado no laudo de vistoria do órgão concedente.
Responsáveis solidários: Euricélia Melo Cardoso (CPF: XXX.697.012-XX) , prefeita do Município de Laranjal do Jari/AP na gestão 2009-2012, e a empresa Mega Construções e Serviços Ltda. - ME (CNPJ: 09.589.975/0001-71) , na pessoa de seu representante legal.
Valor do débito:
	Data
	Valor (R$) 

	8/10/2012
	19.823,97

Responsáveis solidários: Sr. Manoel José Alves Pereira (CPF XXX.712.802-XX) , prefeito na gestão 2013-2016, na pessoa do cônjuge supérstite, Sra. Alinne Cris Nascimento da Silva Pereira (CPF XXX.219.332-XX) , e a empresa Mega Construções e Serviços Ltda. - ME (CNPJ: 09.589.975/0001-71) , na pessoa de seu representante legal.
Valor do débito:
	Data
	Valor (R$) 

	7/2/2013
	41.673,29

	10/5/2013
	32.645,72

Conduta da Sra. Euricélia Melo Cardoso: autorizar pagamentos em valores incompatíveis com os serviços executados, tendo em vista que a obra não foi concluída e a parcela não executada não tem serventia e não alcançou a sua finalidade social, concorrendo diretamente para a configuração do prejuízo ao erário.
Conduta do Sr. Manoel José Alves Pereira: autorizar pagamentos em valores incompatíveis com os serviços executados, tendo em vista que a obra não foi concluída e a parcela não executada não tem serventia e não alcançou a sua finalidade social, concorrendo diretamente para a configuração do prejuízo ao erário.
Conduta da empresa Mega Construções e Serviços Ltda. - ME: apresentar notas fiscais e auferir recebimentos pelo valor integral da obra, enquanto a parcela que executou correspondia a apenas 64,42% do valor contratado.
Dispositivos infringidos: em relação aos ex-prefeitos, os arts. 62 e 63 da Lei 4.320/1964, c/c a alínea ‘c’ do inciso II, do art. 65 da Lei 8.666/1993, o art. 22 da IN STN 01/1997 e o Convênio 511/PCN/2010; em relação à empresa, os arts. 66 e 70 da Lei 8.666/1993, os arts. 186 e 927 da Lei 10.406/2002 (Código Civil Brasileiro) e o Contrato n. 130/2012, celebrado com a Prefeitura Municipal de Laranjal do Jari/AP.
Em cumprimento ao pronunciamento da unidade à peça 75 foi efetuada a citação dos responsáveis.
A citação da Sra. Euricélia Melo Cardoso foi efetivada mediante o Ofício 935/2018-TCU/SECEX-PA, de 17/5/2018, conforme aviso de recebimento de 4/6/2018 (peças 82 e 86) .
Tentou-se efetivar a citação do Sr. Manoel José Alves Pereira mediante o Ofício 662/2018-TCU/SECEX-PA, de 3/5/2018 (peça 78) . A notificação foi devolvida com o motivo de ‘Falecido’ (peças 84 e 85) . Em seguida, tentou-se efetivar, no mesmo endereço, a citação do espólio do Sr. Manoel José Alves Pereira na pessoa do cônjuge Alinne Cris Nascimento da Silva Pereira mediante o Ofício 1184/2018-TCU/SECEX-PA, de 3/5/2018 (peça 87) . A notificação foi novamente devolvida com o motivo de ‘Falecido’ (peças 88 e 89) . Repetiu-se novamente, sem sucesso, a tentativa de citação do espólio do Sr. Manoel José Alves Pereira na pessoa do cônjuge Alinne Cris Nascimento da Silva Pereira, no que o aviso de recebimento retornou com o registro de ‘Mudou-se’ (peças 91 e 96) . Assim, uma vez esgotadas as medidas para localizar a Sra. Alinne Cris Nascimento da Silva Pereira efetivou-se a citação do cônjuge supérstite do Sr. Manoel José Pereira Alves por meio de edital publicado no Diário Oficial da União de 1/10/2018 (peças 98-100, 102) .
Tentou-se efetivar a citação da empresa Mega Construções e Serviços Ltda. - ME mediante o Ofício 647/2018-TCU/SECEX-PA, de 2/5/2018 (peça 79) . A notificação foi devolvida com o motivo de ‘Falecido’ (peça 83) . Em seguida, tentou-se efetivar, no mesmo endereço, a citação da sócia administradora da empresa, a Sra. Maria Elizia Lau de Azevedo mediante o Ofício 1457/2018-TCU/SECEX-PA, de 13/8/2018 (peça 92) . A notificação foi devolvida com o motivo de ‘Recusado’ (peça 93) . Assim, uma vez esgotadas as medidas para localizar a empresa Mega Construções e Serviços Ltda. - ME efetivou-se sua citação por meio de edital publicado no Diário Oficial da União de 1/10/2018 (peças 94, 97, 101, 103) .
Transcorrido o prazo regimental, os responsáveis permaneceram silentes, devendo ser considerados revéis, nos termos do art. 12, §3º, da Lei 8.443/1992.
EXAME TÉCNICO
Nos processos do TCU, a revelia não leva à presunção de que seriam verdadeiras todas as imputações levantadas contra os responsáveis, diferentemente do que ocorre no processo civil, em que a revelia do réu opera a presunção da verdade dos fatos narrados pelo autor. Dessa forma, a avaliação da responsabilidade do agente não pode prescindir da prova existente no processo ou para ele carreada.
Ao não apresentar sua defesa, os responsáveis deixaram de produzir prova da regular aplicação dos recursos sob sua responsabilidade, em afronta às normas que impõem aos gestores públicos a obrigação legal de, sempre que demandados pelos órgãos de controle, apresentar os documentos que demonstrem a correta utilização das verbas públicas, a exemplo do contido no art. 93 do Decreto-Lei 200/67: ‘Quem quer que utilize dinheiros públicos terá de justificar seu bom e regular emprego na conformidade das leis, regulamentos e normas emanadas das autoridades administrativas competentes.’
Mesmo as alegações de defesa não sendo apresentadas, considerando o princípio da verdade real que rege esta Corte, procurou-se buscar, em manifestações dos responsáveis na fase interna desta Tomada de Contas Especial, se havia algum argumento que pudesse ser aproveitado a seu favor.	
No entanto, os responsáveis não se manifestaram na fase interna, não havendo, assim, nenhum argumento que possa vir a ser analisado e posteriormente servir para afastar as irregularidades apontadas.
Vale ressaltar que a pretensão punitiva do TCU, conforme Acórdão 1441/2016-TCU-Plenário, que uniformizou a jurisprudência acerca dessa questão, subordina-se ao prazo geral de prescrição indicado no art. 205 do Código Civil, que é de 10 anos, contado da data de ocorrência da irregularidade sancionada, nos termos do art. 189 do Código Civil, sendo este prazo interrompido pelo ato que ordenar a citação, a audiência ou a oitiva do responsável. No caso em exame, não ocorreu a prescrição, uma vez que os pagamentos ocorreram entre 25/4/2012 e 15/8/2013 e o ato de ordenação das citações da Sra. Euricélia Melo Cardoso e do espólio do Sr. Manoel José Alves Pereira ocorreu em 30/4/2018 (peça 75) .
Em se tratando de processo em que a parte interessada não se manifestou acerca das irregularidades imputadas, não há elementos para que se possa efetivamente aferir e reconhecer a ocorrência de boa-fé na conduta dos responsáveis, podendo este Tribunal, desde logo, proferir o julgamento de mérito pela irregularidade das contas, conforme nos termos do art. 202, §§ 2º e 6º, do Regimento Interno do TCU (Acórdão 2064/2011-TCU-Primeira Câmara, de relatoria do Ministro Ubiratan Aguiar, 6.182/2011-TCU-1ª Câmara, de relatoria do Ministro Substituto Weber de Oliveira, 4.072/2010-TCU-1ª Câmara, de relatoria do Ministro Valmir Campelo, 1.189/2009-TCU-1ª Câmara, de relatoria do Ministro Substituto Marcos Bemquerer, 731/2008-TCU-Plenário, de relatoria do Ministro Aroldo Cedraz) .
CONCLUSÃO
Dessa forma, os responsáveis devem ser considerados revéis, nos termos do art. 12, §3º, da Lei 8.443/1992, devendo as contas serem julgadas irregulares, condenando-os ao débito apurado e aplicando-lhe a multa prevista no art. 57 da Lei 8.443/1992. Todavia, com relação ao responsável falecido, Sr. Manoel José Alves Pereira, deixa-se de propor a aplicação de multa, considerando que, por seu caráter personalíssimo, e ante o atual estágio processual do feito, a referida penalidade não pode se transferir ao espólio ou aos sucessores do responsável falecido.
PROPOSTA DE ENCAMINHAMENTO
Diante do exposto, submetem-se os autos à consideração superior, propondo:
considerar, para todos os efeitos, revéis a Sra. Euricélia Melo Cardoso, CPF XXX.697.012-XX, o espólio do Sr. Manoel José Alves Pereira, CPF XXX.712.802-XX, e a empresa Mega Construções e Serviços Ltda. - ME, CNPJ 09.589.975/0001-71, dando-se prosseguimento ao processo, 	conforme preceitua o art. 12, § 3º, da Lei 8.443/1992, c/c o art. 202, § 8º, do Regimento Interno do TCU;
julgar irregulares as contas da Sra. Euricélia Melo Cardoso, CPF XXX.697.012-XX, e do Sr. Manoel José Alves Pereira, CPF XXX.712.802-XX, na pessoa do cônjuge supérstite, Sra. Alinne Cris Nascimento da Silva Pereira, CPF XXX.219.332-XX, com fundamento nos artigos 1º, inciso I, 16, inciso III, alíneas ‘b’ e ‘c’, 19, caput, e 23, inciso III, da Lei 8.443/1992, c/c os artigos 1º, inciso I, 209, incisos II e III, 210 e 214, inciso III, do Regimento Interno do TCU, condenando-os, em solidariedade, ao pagamento das importâncias a seguir especificadas e fixando-lhes o prazo de 15 (quinze) dias para que comprovem perante este Tribunal, em respeito ao art. 214, inciso III, alínea ‘a’, do Regimento Interno do TCU, o recolhimento da dívida aos cofres do Tesouro Nacional, atualizada monetariamente e acrescida de juros de mora calculado a partir das datas indicadas até a data do efetivo recolhimento e com o abatimento de valores acaso já satisfeitos, nos termos da legislação vigente:
Quantificação do débito (peça 104) :
	VALOR ORIGINAL
	DATA DA OCORRÊNCIA
	DÉBITO/CREDITO

	R$ 280.000,00
	21/3/2012
	Débito

	R$ 19.823,97
	8/10/2012
	Crédito

	R$ 41.673,29
	7/2/2013
	Crédito

	R$ 32.645,72
	10/5/2013
	Crédito

	R$ 798,00
	11/2/2014
	Crédito

          Valor total do débito atualizado e com juros até 13/3/2019: R$ 329.952,59
julgar irregulares as contas da Sra. Euricélia Melo Cardoso, CPF XXX.697.012-XX, e da empresa Mega Construções e Serviços Ltda. - ME, CNPJ 09.589.975/0001-71, com fundamento nos artigos 1º, inciso I, 16, inciso III, alíneas ‘b’ e ‘c’, e § 2º, alínea ‘b’, 19, caput, e 23, inciso III, da Lei 8.443/1992, c/c os artigos 1º, inciso I, 209, incisos II e III, e § 5º, inciso II, 210 e 214, inciso III, do Regimento Interno do TCU, condenando-os, em solidariedade, ao pagamento da importância a seguir especificada e fixando-lhes o prazo de 15 (quinze) dias para que comprovem perante este Tribunal, em respeito ao art. 214, inciso III, alínea ‘a’, do Regimento Interno do TCU, o recolhimento da dívida aos cofres do Tesouro Nacional, atualizada monetariamente e acrescida de juros de mora calculado a partir da data indicada até a data do efetivo recolhimento e com o abatimento de valores acaso já satisfeitos, nos termos da legislação vigente:
Quantificação do débito (peça 105) :
	VALOR ORIGINAL
	DATA DA OCORRÊNCIA
	DÉBITO/CREDITO

	R$ 19.823,97
	8/10/2012
	Débito

          Valor total do débito atualizado e com juros até 13/3/2019: R$ 32.300,34
julgar irregulares as contas do Sr. Manoel José Alves Pereira, CPF XXX.712.802-XX, na pessoa do cônjuge supérstite, Sra. Alinne Cris Nascimento da Silva Pereira, CPF XXX.219.332-XX, e da empresa Mega Construções e Serviços Ltda. - ME, CNPJ 09.589.975/0001-71, com fundamento nos artigos 1º, inciso I, 16, inciso III, alíneas ‘b’ e ‘c’, e § 2º, alínea ‘b’, 19, caput, e 23, inciso III, da Lei 8.443/1992, c/c os artigos 1º, inciso I, 209, incisos II e III, e § 5º, inciso II, 210 e 214, inciso III, do Regimento Interno do TCU, condenando-os, em solidariedade, ao pagamento das importâncias a seguir especificadas e fixando-lhes o prazo de 15 (quinze) dias para que comprovem perante este Tribunal, em respeito ao art. 214, inciso III, alínea ‘a’, do Regimento Interno do TCU, o recolhimento da dívida aos cofres do Tesouro Nacional, atualizada monetariamente e acrescida de juros de mora calculado a partir das datas indicadas até a data do efetivo recolhimento e com o abatimento de valores acaso já satisfeitos, nos termos da legislação vigente:
Quantificação do débito (peça 106) :
	VALOR ORIGINAL
	DATA DA OCORRÊNCIA
	DÉBITO/CREDITO

	R$ 41.673,29
	7/2/2013
	Débito

	R$ 32.645,72
	10/5/2013
	Débito

          Valor total do débito atualizado e com juros até 13/3/2019: R$ 118.887,23
aplicar, com fundamento no art. 57 da Lei 8.443/1992 c/c o art. 267 do Regimento Interno do TCU, multa individual à Sra. Euricélia Melo Cardoso, CPF XXX.697.012-XX, e à empresa Mega Construções e Serviços Ltda. - ME, CNPJ 09.589.975/0001-71, fixando o prazo de 15 (quinze) dias, a partir da notificação, para que, nos termos do art. 214, inciso III, alínea ‘a’, do Regimento Interno do TCU, comprovem perante este Tribunal o recolhimento aos cofres do Tesouro Nacional do valor atualizado monetariamente desde a data do acórdão que vier a ser proferido até a data do efetivo recolhimento, se for pago após o vencimento, na forma da legislação em vigor;
autorizar, desde logo, a cobrança judicial das dívidas nos termos do art. 28, inciso II, da Lei 8.443/1992, c/c o art. 219, inciso II, do Regimento Interno do TCU, caso não atendidas as notificações;
autorizar, desde logo, com fundamento no art. 26 da Lei 8.443/1992 c/c o art. 217 do Regimento Interno do TCU, caso seja de interesse dos responsáveis, o parcelamento da dívida em até 36 (trinta e seis) parcelas, incidindo sobre cada uma, corrigida monetariamente, os juros de mora devidos, sem prejuízo de alertá-los de que, caso optem por essa forma de pagamento, a falta de comprovação do recolhimento de qualquer parcela implicará o vencimento antecipado do saldo devedor, nos termos do art. 26, parágrafo único, da Lei 8.443/1992, c/c o art. 217, § 2º, do Regimento Interno do TCU;
encaminhar cópia da deliberação que vier a ser proferida, bem como do relatório e do voto que a fundamentarem, ao Procurador-Chefe da Procuradoria Geral da República no Estado do Amapá, nos termos do § 3º do art. 16 da Lei 8.443/1992 c/c o § 7º do art. 209 do Regimento Interno do TCU, para adoção das medidas que entender cabíveis;
enviar cópia do Acórdão que vier a ser proferido à Secretaria de Controle Interno da Presidência da República e aos responsáveis, para ciência, informando que a presente deliberação, acompanhada do Relatório e do Voto que a fundamenta, está disponível para a consulta no endereço www.tcu.gov.br/acordaos, além de esclarecer que, caso requerido, o TCU poderá fornecer sem custos as correspondentes cópias, de forma impressa.”
É o relatório.

Karynne Pantoja Veras (CPF 842.686.202-06) representando Euricélia Melo Cardoso.

Subprocurador-geral Lucas Rocha Furtado.

TOMADA DE CONTAS ESPECIAL. OBRA INACABADA. PARCELA EXECUTADA INSERVÍVEL. REVELIA. IRREGULARIDADE DAS CONTAS. IMPUTAÇÃO DE DÉBITO E MULTA AOS RESPONSÁVEIS.

TOMADA DE CONTAS ESPECIAL (TCE)

Secretaria do TCU no Estado do Pará (Sec-PA).

Trata-se de tomada de contas especial instaurada pela Coordenação-Geral do Projeto Calha Norte, do Ministério da Defesa, em desfavor de Euricélia Melo Cardoso e Manoel José Alves Pereira, ex-prefeitos do município de Laranjal do Jari/AP, no período de 2009-2012 e de 1º/1/2013 a 5/10/2013, respectivamente, em razão da inexecução parcial do objeto do Convênio 511/PCN/2010, Siconv 734977, celebrado em 10/6/2010 com a União por intermédio daquele ministério. 
Em decorrência da inexecução parcial do objeto do convênio (implantação da Escola de Música no município) , em face do não aproveitamento da fração executada, a Secretaria do TCU no Estado do Pará (Sec-PA) citou os responsáveis em débito pelo valor integral repassado pelo órgão concedente, no valor de R$ 280.000,00, abatidas as importâncias já restituídas pelo município.
Os responsáveis foram revéis, e, diante das irregularidades postas, a unidade técnica propôs considerar irregulares suas contas e imputar-lhes o débito e a multa do art. 57 da Lei 8.443/1992.
O Ministério Público junto ao TCU (MPTCU) divergiu da proposta ofertada, com os seguintes fundamentos: que a empresa contratada recebeu recursos em quantia suficiente para finalizar a obra, mas não a concluiu, sendo necessária sua citação, solidariamente com os ex-prefeitos; que não foi individualizada a responsabilidade dos ex-prefeitos, sendo-lhes atribuída, indistintamente, a totalidade do débito; e que, embora válida a citação de Manoel José Alves Pereira, em homenagem aos princípios do contraditório e da ampla defesa, deveria ser ordenada a citação do espólio, do inventariante ou dos herdeiros em face de seu falecimento. Propôs, ainda, a realização de diligência para obtenção de extratos bancários legíveis da conta do convênio. 
Em função disso, determinei que os autos fossem novamente instruídos à luz do parecer do MPTCU.
Instruído o feito, a Sec-PA realizou nova citação dos responsáveis, individualizando suas condutas. Em relação à empresa executora, a unidade técnica a citou pelo valor recebido e não executado da obra, uma vez que o laudo de engenharia do tomador de contas atestou descompasso entre a execução física (aproximadamente 64%) e financeira (pagamento de 100% dos recursos destinados à obra) . Quanto aos ex-prefeitos, a unidade técnica os citou solidariamente pelo valor integral do objeto (R$ 280.000,00) , pois o laudo de engenharia apontou que a obra estava inacabada, sem serventia para a população.
Nenhum responsável se manifestou, razão pela qual a secretaria do TCU, em sua derradeira instrução, propôs considerá-los revéis a fim de julgar irregulares suas contas, com imputação do débito e aplicação de multa. O Parquet anuiu à proposta da unidade técnica.
Passo a decidir.
Alinho-me integralmente aos pareceres convergentes da unidade técnica e do MPTCU.
Preliminarmente, fundamento minha decisão com entendimento de precedente desta Corte no sentido de que, uma vez demonstrado que o empreendimento, no estado em que foi deixado, é inservível à população, a possibilidade de retomada e continuidade futura da obra executada parcialmente não descaracteriza o dano ocorrido (ver Acórdão 2491/2016-TCU-Primeira Câmara) ; no presente caso, laudo de engenharia do tomador de contas atesta que a obra, na atual condição, é inservível.
Os dois ex-prefeitos foram citados por executar objeto que não tem serventia e que não alcançou a sua finalidade social e, adicionalmente, por autorizar pagamentos em valores incompatíveis com os serviços executados; já a empresa foi citada por receber recursos superiores ao serviço prestado (descompasso de execução físico-financeira) . Apesar de as correspondências citatórias terem sido entregues em seus endereços, os responsáveis não compareceram aos autos.
Esquivando-se os responsáveis de apresentar alegações de defesa capazes de elidir as irregularidades cometidas, não se fez possível o reconhecimento de boa-fé nas suas condutas, já que não foram constatados atos ou fatos atenuantes a indicar atitude zelosa e diligente na gestão dos recursos repassados ou ausência de descompasso de execução físico-financeira, no caso da empresa.
Assim, deve-se julgar irregulares as contas dos responsáveis, com imputação do débito e aplicação de multa em quantia próxima a 10% do montante do débito atualizado, em virtude do prejuízo social causado à população do município, privada da benfeitoria pública.
	Ante o exposto, VOTO por que seja aprovada a minuta de deliberação que submeto a este Colegiado.
TCU, Sala das Sessões Ministro Luciano Brandão Alves de Souza, em 2 de julho de 2019.
ANA ARRAES 
Relatora